ACORDAO-COMPLETO-2523670

ACÓRDÃO 4157/2022 ATA 25/2022 - PRIMEIRA CÂMARA

VISTOS, relatados e discutidos estes autos de processo de pensão civil cuja responsabilidade de pagamento ora recai sobre o Ministério da Economia,
ACORDAM os Ministros do Tribunal de Contas da União, reunidos em sessão da Primeira Câmara, diante das razões expostas pelo relator e com fundamento na Constituição Federal, art. 71, III e IX, e na Lei 8.443/1992, arts. 1º, V, e 39, II, em:
9.1. considerar ilegais as pensões instituídas pelo srs. Helmano dos Santos Alves, em favor de Vivalda Moreira Alves (ex-esposa pensionada) e de Irã Ribeiro Alves (filho inválido) , e pelo sr.  Vangivaldo Moreira da Costa, em favor de Danivalda da Paixão Costa;
9.2. dispensar a devolução dos valores indevidamente recebidos, em boa-fé, pelos interessados, nos termos do Enunciado 106 da Súmula de Jurisprudência desta Corte;
9.3. determinar ao Ministério da Economia que adote as seguintes providências, sob pena de responsabilidade solidária da autoridade administrativa omissa:
9.3.1. dê ciência, no prazo de quinze dias, do inteiro teor desta deliberação às sras. Vivalda Moreira Alves e Danivalda da Paixão Costa e ao representante legal do sr. Irã Ribeiro Alves;
9.3.2. faça juntar os comprovantes de notificação a estes autos no prazo de trinta dias;
9.3.2. suspenda os pagamentos feitos com base nos atos ora impugnados no prazo de quinze dias;
9.4. recomendar ao Ministério da Economia que avalie a possibilidade de criar rotinas para evitar as alterações de informações no Siape que dão ensejo à elevação do percentual do adicional por tempo de serviço e da proporcionalidade da aposentadoria, entre outros, sem lastro em processo administrativo e na edição de atos de alteração de fundamento legal de aposentadoria devidamente publicados;
9.5. determinar à Sefip que identifique, em suas fiscalizações continuadas de folha de pagamento no sistema Siape, alterações de vantagens que ensejam a emissão de atos de alteração de fundamento legal de aposentadoria, a exemplo dos percentuais do adicional por tempo de serviço e da proporcionalidade dos proventos, e as coteje com o sistema e-Pessoal, de modo a instar os órgãos e entidades do Poder Executivo a emitirem os respectivos atos ou a apurar a autoria das ações que infligem prejuízo ao Erário.

PESSOAL. PENSÃO CIVIL. ADICIONAL POR TEMPO DE SERVIÇO. VANTAGEM JUDICIAL.

Primeira Câmara

Ministério da Economia.

3. Interessados/Responsáveis:
3.1. Interessados: Danivalda da Paixão Costa (XXX.829.575-XX); Irã Ribeiro Alves (XXX.211.705-XX); Vivalda Moreira Alves (XXX.445.485-XX).

13.1. Ministros presentes: Walton Alencar Rodrigues (Presidente), Benjamin Zymler (Relator), Vital do Rêgo e Jorge Oliveira.
13.2. Ministros-Substitutos presentes: Augusto Sherman Cavalcanti e Weder de Oliveira.

BENJAMIN ZYMLER

Adoto como relatório a instrução a cargo da Secretaria de Fiscalização de Integridade de Atos e Pagamentos de Pessoal e de Benefícios Sociais (Sefip) , acolhida pelo representante do Ministério Público junto ao Tribunal de Contas da União (MPTCU) :
"INTRODUÇÃO
1.	Trata-se de atos de concessão de pensão civil acima mencionados, cujos instituidores estavam sob gestão do Ministério da Economia.
2.	Os atos foram submetidos eletronicamente, para fim de registro, à apreciação do Tribunal de Contas da União (TCU) , de acordo com o art. 71, inciso III, da Constituição Federal. 
3.	Ao benefício pensional instituído pelo Sr. HELMANO DOS SANTOS ALVES habilitaram-se VIVALDA MOREIRA ALVES (na condição de ex-esposa pensionada) e IRA RIBEIRO ALVES (filho 'inválido') .
4.	Ao benefício pensional instituído pelo Sr. VANGIVALDO MOREIRA DA COSTA habilitou-se DANIVALDA DA PAIXAO COSTA (cônjuge) .
EXAME TÉCNICO
Encaminhamentos anteriores
5.	À peça 6, consta instrução propondo que os atos objeto destes autos fossem apreciados pela legalidade, a qual contou com anuência da Unidade Técnica-UT (peça 7) . Todavia, o membro do parquet, em seu parecer à peça 9, sugere a adoção de diligência saneadora nos seguintes termos:
	a) ato à peça 3: mapa de tempo de serviço do instituidor, bem como esclarecimentos e fundamentação legal para o pagamento de ATS em percentual maior que o tempo de serviço efetivo do ex-servidor; e
	b) ato à peça 4: informe a natureza da parcela alusiva à decisão judicial e envie a memória de cálculo, a cópia da citada decisão judicial e demais elementos pertinentes para a verificação da regularidade do pagamento da rubrica à pensionista.
6.	Analisando a questão, por meio de Despacho à peça 10, o Ministro-relator determinou o retorno dos autos à UT para realização da diligência proposta pelo parquet.
7.	À peça 11, consta Ofício de diligência, o qual foi respondido pela UJ às peças 13 a 34. Destarte, os autos estão aptos a ser instruídos no mérito.
Exame das constatações
8.	A seguir, analisar-se-á, para cada interessado, o respectivo ato de aposentadoria.
Em relação ao instituidor Sr. HELMANO DOS SANTOS ALVES 
9.	Em 26/01/2015, o instituidor faleceu; o que habilitou a Sra. VIVALDA MOREIRA ALVES (ex-esposa pensionada) e IRA RIBEIRO ALVES (filho 'inválido') ao percebimento de pensão.
10.	Em análise do processo de aposentadoria à peça 20, constata-se que o mapa de tempo de serviço à pgs. 4-7 registra o tempo total de atividade em 19 anos, 4 meses e 19 dias, bem como anuênios de 5%.
11.	No referido processo, não consta justificativa para elevação dos anuênios para 35%, bem como para concessão dos proventos na proporção de 21/35. Este fato é corroborado pelo Gestor à peça 14, pg. 2, item 3. Cabe destacar que o instituidor percebeu proventos na integralidade por determinado período, sendo isto objeto de retificação por parte da UJ em momento posterior.
12.	Destarte, caberá proposta de apreciação pela ilegalidade em virtude da base de cálculo do benefício pensional ter sido majorada pela concessão de proporcionalidade em valor superior ao devido (21/35 em vez de 19/35) , bem como do anuênio (35% em vez de 5%) .
Em relação ao instituidor Sr. VANGIVALDO MOREIRA DA COSTA
13.	Em 28/11/2016, o instituidor faleceu; o que habilitou a Sra. DANIVALDA DA PAIXAO COSTA (cônjuge) ao percebimento de pensão.
14.	Conforme informação do Gestor à peça 16, houve inclusão na base de cálculo do benefício pensional de valor referente à decisão judicial (R$ 46,72) , que concerne ao percentual de 28,86% (peça 14, pg. 2, item 4) .
15.	No âmbito do TCU, é pacífico o entendimento acerca do pagamento de percentuais relativos a planos econômicos. O acórdão paradigmático é o Acórdão 2161/2005-TCU-Plenário (relator Ministro Walton Alencar Rodrigues, data sessão 07/12/2005) , cujo entendimento é no seguinte sentido:
a) o pagamento destacado de parcela relativa a decisão judicial que concedeu reajuste relativo a perdas decorrentes de planos econômicos não deve extrapolar a data-base (data de revisão geral de remuneração da categoria) seguinte àquela que serviu de referência ao julgado;
b) a mencionada parcela tem natureza de antecipação salarial, não se incorporando à remuneração, a menos que expressa determinação contrária conste na decisão judicial;
c) no caso de expressa determinação judicial de incorporação da parcela, o pagamento deve ser feito na forma de vantagem pessoal nominalmente identificada (VPNI) , em valores fixos, e não percentuais, sujeita exclusivamente aos reajustes gerais do funcionalismo, subtraindo-se as sucessivas incorporações decorrentes de novas estruturas remuneratórias criadas por Lei até a absorção integral dessa vantagem.
16.	Vale transcrever trecho do voto condutor do Acórdão 213/2012-TCU-Segunda Câmara (relator Ministro Augusto Nardes) , que se apoia na jurisprudência do Tribunal Superior do Trabalho: 
É entendimento pacífico desta Corte que os pagamentos dos percentuais relativos a planos econômicos, a exemplo da denominada URV (3,17%) , não se incorporam aos salários em caráter permanente, pois têm natureza de antecipação salarial, sendo devidos somente até a reposição das perdas salariais havidas no ano anterior, o que ocorre na primeira data-base posterior ao gatilho, conforme o Enunciado n. 322 do Tribunal Superior do Trabalho (TST) .
17.	Assim, para verificar a regularidade da parcela, cabe verificar se os reajustes posteriores da remuneração do interessado foram superiores ao valor da parcela. 
18.	Para essa verificação, não é necessário retroagir à data de início do pagamento destacado da parcela. Nos anos 2006 a 2016, inúmeras carreiras foram beneficiadas com reestruturações, criação ou modificação de gratificações que trouxeram aumento significativo de vencimentos. 
19.	Como exemplo, citam-se as Leis n. 11.784/2008 e 12.778/2012, que reestruturam a carreira objeto destes autos. Comparando às fichas financeiras, antes e depois do avento de novas estruturas remuneratórias, só o vencimento passou de R$ 387,13 (fev/2006 - peça 36) para R$ 1.923,11 (fev/2016) , sendo que esta diferença de valores seria mais do que suficiente para absorver o valor em discussão (R$ 46,72) .
20.	Assim, é ilegal a continuidade do pagamento da mencionada parcela após o advento da das Leis n. 11.784/2008 e 12.778/2012. 
21.	Cabe observar que não há que se falar em ofensa à coisa julgada, pois 'a coisa julgada é limitada pela situação jurídica sob cuja órbita se configurou' (voto condutor do Acórdão 6739/2010-TCU-Primeira Câmara, relator Ministro Walton Alencar Rodrigues) . 	
22.	Vale, aqui, transcrever trecho do voto condutor do Acórdão 1857/2003-TCU-Plenário (relator Ministro Adylson Motta) :
Não é demais lembrar que os efeitos da decisão judicial referente a relação jurídica continuativa só perduram enquanto subsistir a situação de fato ou de direito que lhe deu causa, conforme se depreende do disposto no art. 471, inciso I, do Código de Processo Civil [art. 505, I, NCPC]. No tema em estudo, o que se pleiteia, em regra, é o pagamento de antecipação salarial aos autores. Ocorre que o reajuste posterior dos vencimentos incorpora o percentual concedido por força da decisão judicial, modificando a situação de fato que deu origem à lide, pois, em tese, elimina o então apontado déficit salarial. Por outro lado, o art. 468 do CPC [art. 503 , caput, NCPC] dispõe que a força de Lei inter partes, que caracteriza a sentença, restringe-se aos limites da lide e das questões decididas. Logo, manter o pagamento das parcelas antecipadas após o reajuste da data-base, sem que isso tenha sido expressamente pedido e determinado, é extrapolar os limites da lide.
Em suma, não representa afronta à coisa julgada a decisão posterior deste Tribunal que afaste pagamentos oriundos de sentenças judiciais cujo suporte fático de aplicação já se tenha exaurido e que não tenham determinado explicitamente a incorporação definitiva da parcela concedida.
23.	Pela pertinência, transcreve-se, igualmente, trecho do voto condutor do Acórdão 2998/2013-TCU-Segunda Câmara (relator Ministro Benjamin Zymler) :
 (...) Não é razoável, pois, que a servidora permaneça recebendo vantagem oriunda de perda ocorrida em estrutura remuneratória de 1995, não mais vigente.
Havendo alteração na situação jurídica com base na qual foi proferida a sentença, afasta-se a incidência da coisa julgada, ex vi do art. 471 do Código de Processo Civil [art. 505, I, NCPC].
24.	Na mesma linha, os acórdãos proferidos pelo Supremo Tribunal Federal e Superior Tribunal de Justiça, respectivamente, nos autos do Recurso Extraordinário 241.884-ES (relator Ministro Sepúlveda Pertence) e do Mandado de Segurança 11.145-DF (relator Ministro João Otávio de Noronha) , cujas ementas se reproduzem a seguir:
Professores do Estado do Espírito Santo: aplicação de Lei local que determinara a incorporação ao vencimento-base da gratificação de regência de classe: inexistência de violação às garantias constitucionais do direito adquirido e da irredutibilidade de vencimentos (CF, art. 37, XV) . É firme a jurisprudência do STF no sentido de que a garantia do direito adquirido não impede a modificação para o futuro do regime de vencimentos do servidor público. Assim, e desde que não implique diminuição no quantum percebido pelo servidor, é perfeitamente possível a modificação no critério de cálculo de sua remuneração (RE 241.884-ES) . 
MANDADO DE SEGURANÇA. SERVIDOR PÚBLICO APOSENTADO. LEI N. 10.475/2002. COISA JULGADA. PERCEPÇÃO DOS 26,05% DA URP DE 1989. 1. Não há ofensa à coisa julgada material quando ela é formulada com base em uma determinada situação jurídica que perde vigência ante o advento de nova Lei que passa a regulamentar as situações jurídicas já formadas, modificando o status quo anterior. 2. Segurança denegada (MS 11.145-DF) .
25.	Por fim, também nesse sentido se pronunciou o Superior Tribunal de Justiça no Mandado de Segurança 13.721/DF (relatora Ministra Nancy Andrighi) :
Mandado de segurança. Ato coator praticado pelo Conselho da Justiça Federal. Servidores Públicos. Obtenção, mediante ação transitada em julgado em 1993, do reconhecimento do direito à correção monetária de 26,05% sobre sua remuneração mensal (URP) . Posterior aprovação, mediante as Leis nº s 9.421/96, 10.745/02 e 11.416/2006, de Planos de Cargos e Salários, com reestruturação das carreiras do Poder Judiciário. Determinação, pelo CNJ, da absorção paulatina das diferenças de correção monetária, culminando com a equalização dos vencimentos. Alegação de ofensa à coisa julgada. Inexistência.
A coisa julgada que assegura vantagens funcionais se perfectibiliza à vista da Lei vigente à data da sentença. Alterada a Lei, e fixados novos vencimentos, o funcionário só tem direito a sua irredutibilidade, de modo que, se for o caso, perceberá como vantagem pessoal a parcela suprimida. Precedente. Segurança denegada.
26.	A supressão do pagamento destacado da parcela judicial não caracteriza, portanto, desrespeito à coisa julgada; mas, sim, mera equalização dos vencimentos em face de panorama jurídico posterior. 
27.	Cabe, assim, proposta de ilegalidade e recusa de registro do ato, visto que a rubrica compôs a base de cálculo do benefício pensional.
CONCLUSÃO
28.	Caberá propor que os atos sejam apreciados pela ilegalidade, em virtude de inclusão indevida de valores na base de cálculo do benefício pensional.
PROPOSTA DE ENCAMINHAMENTO
29.	Ante o exposto, propõe-se:
a) considerar ilegal e recusar registro aos atos abaixo nominados, com base nos arts. 71, inciso III, da Constituição Federal, 1º, inciso V, e 39, inciso II, da Lei 8.443/1992 e 260, § 1º, do Regimento Interno do Tribunal de Contas da União (TCU) ;
	- instituidor Sr. HELMANO DOS SANTOS ALVES, CPF XXX.843.125-XX, ato número 62864/2020 (inicial) ; beneficiários Sr. IRA RIBEIRO ALVES, CPF XXX.211.705-XX, e Sra. VIVALDA MOREIRA ALVES, CPF XXX.445.485-XX;
	- instituidor VANGIVALDO MOREIRA DA COSTA, CPF XXX.933.295-XX, ato número 85364/2020 (inicial) ; beneficiária Sra. DANIVALDA DA PAIXAO COSTA, CPF XXX.829.575-XX.
b) dispensar a devolução dos valores indevidamente recebidos até a data da ciência do Ministério da Economia do Acórdão que vier a ser proferido, com base no Enunciado 106 da Súmula da Jurisprudência do TCU;
c) determinar ao Ministério da Economia com base no art. 45 da Lei 8.443/1992 e no art. 4º, inciso I, da Resolução TCU 315/2020, que:
c.1) faça cessar os pagamentos decorrentes dos atos impugnados, comunicando ao TCU, no prazo de quinze dias, as providências adotadas, nos termos dos art. 262, caput, do Regimento Interno do TCU, 8º, caput, da Resolução - TCU 206/2007;
c.2) cadastre novos atos, livres das irregularidades apontadas, submetendo-os ao TCU no prazo de trinta dias, nos termos dos arts. 262, § 2º, do Regimento Interno do TCU e 19, § 3º, da Instrução Normativa - TCU 78/2018; 
c.3) informe aos interessados o teor do Acórdão que vier a ser prolatado, encaminhando ao TCU, no prazo de trinta dias, comprovante da data de ciência pelos respectivos interessados, nos termos do art. 4º, § 3º, da Resolução - TCU 170/2004, alertando-os de que o efeito suspensivo proveniente de eventual interposição de recurso não os exime da devolução dos valores indevidamente percebidos após a notificação, em caso de não provimento desse recurso."
É o relatório.

não há.

Procurador Rodrigo Medeiros de Lima.

PESSOAL. PENSÃO CIVIL. PAGAMENTO A MAIOR DE ADICIONAL POR TEMPO DE SERVIÇO A SERVIDOR INATIVO, COM REPERCUSSÃO NO VALOR DA PENSÃO. PAGAMENTO, EM CONTRARIEDADE AOS TERMOS DA PRÓPRIA DECISÃO JUDICIAL, DO PERCENTUAL DE 28,86% A SERVIDOR QUE RECEBEU AUMENTO SUPERIOR A 100%, QUANDO DA EDIÇÃO DAS LEIS 8.622/1993 e 8.627/1993, E QUE TAMBÉM FOI BENEFICIADO PELA MEDIDA PROVISÓRIA 1.704/1998. ILEGALIDADE E NEGATIVA DE REGISTO AOS ATOS DE PENSÃO. DISPENSA DE DEVOLUÇÃO DOS VALORES INDEVIDAMENTE RECEBIDOS. NECESSIDADE DE ADOÇÃO DE MEDIDAS FISCALIZADORAS PARA EVITAR QUE SEJAM FEITAS ALTERAÇÕES NOS PERCENTUAIS DE ATS E NA PROPORCIONALDADE DOS PROVENTOS SEM LASTRO EM PROCESSO ADMINISTRATIVO E SEM ENCAMINHAMENTO DE NOVOS ATOS. I

PENSÃO CIVIL (PCIV)

Secretaria de Fiscalização de Integridade de Atos e Pagamentos de Pessoal e de Benefícios Sociais (Sefip).

Trata-se de processo de pensões civis instituídas por ex-servidores do Ministério da Economia.
2. Inicialmente, a Sefip havia se manifestado pela legalidade dos atos em exame. Contudo, o MPTCU sugeriu a realização de diligência para que a origem esclarecesse: i) a majoração, ainda nos proventos de aposentadoria, do adicional por tempo de serviço (ATS) pago ao instituidor Helmano dos Santos Alves (beneficiários Vivalda Moreira Alves, ex-esposa pensionada, e Irã Ribeiro Alves, filho inválido) , de 5% para 35%; e o fundamento para a inclusão na base de cálculo da pensão instituída pelo sr. Vangivaldo Moreira da Costa (beneficiária Danivalda da Paixão Costa) .
3. Realizada a diligência, vieram os documentos de pçs. 13 a 34.
4. Passo a examinar a situação funcional dos instituidores a seguir.
Sr. Helmano dos Santos Alves
5. De acordo com as informações constantes da certidão de tempo de serviço elaborada pelo Ministério do Trabalho em 22/4/1977, que integrou os autos do processo original de aposentadoria (peça 20) , o sr. Helmano dos Santos Alves ingressou no Serviço de Alimentação da Previdência Social na condição de celetista em 1º/11/1959 para atuar como auxiliar de cozinha. Contudo, havia laborado "recibado" no Ministério da Previdência Social de 1º/6/1957 a 30/10/1959 (informação constante do verso da certidão de tempo de serviço - "IV - Discriminação das Faltas, Licenças, Penalidades, Natureza do Vínculo -, vide fl. 5, pç. 20) . 
6. O servidor foi vinculado ao Ministério do Trabalho em 1967.
7. Em 1º/7/1969, o sr. Helmando dos Santos Alves foi colocado em disponibilidade remunerada, com base no Decreto-Lei 489/1969.
8. O mapa de tempo de serviço informou o tempo total de 19 anos, 4 meses e 19 dias até 7/10/1976, o que inclui o tempo laborado contra recibo.
9. Em 18/4/1978, foi aposentado com proventos proporcionais a 19/35 no Ministério do Trabalho, com fundamento na Lei Complementar 29/1976, por estar em disponibilidade. Naquele momento, recebia apenas 5% da ATS, com base no art. 10 da Lei 4.345/1964.
10. Seus proventos tiveram a proporcionalidade elevada para 21/35 como resultado da atuação deste Tribunal (instrução de fl. 41, pç. 20, de 29/9/1979) . 
11. As informações constantes dos autos  do processo original de aposentadoria não são claras quanto ao momento no qual o instituidor passou a ostentar a condição de estatutário, nem o fundamento legal para tanto. Supõe-se que isso tenha ocorrido em 1963, consoante a informação a seguir, o que explicaria também o percentual de 5% atribuído a título de quinquênio:
"Foi enquadrado provisoriamente Ajudante de Restaurante, nível 7, de acordo com a Resolução DASP 143, de 13.3.63" 
12. A partir de junho de 1990, o ATS do interessado foi elevado para 6%, e, em 2000, passou a ser de 18%, o que poderia ser compatível com o tempo de serviço estatutário (de 1º/11/1959 a 18/4/1978) , à luz do disposto no art. 67 da Lei 8.112/1990, não fosse o fato de que o servidor ficou em disponibilidade remunerada de 1969 até o momento de sua aposentaria. 
13. Sem nenhuma razão plausível, o ATS do inativo foi elevado para 35% em julho de 2001, percentual pago até o momento de seu falecimento. 
14. Dessarte, uma vez que os valores indevidamente pagos foram carreados aos proventos de pensão, deve-se negar registro ao respectivo ato.
Sr. Vangivaldo Moreira da Costa
15. A irregularidade apontada nos proventos do ex-servidor da Superintendência Nacional de Abastecimento (Sunab) , refletida no valor da pensão que ora se examina, refere-se à não absorção total da rubrica relativa aos 28,86¨%, que vem a ser a média da diferença dos aumentos remuneratórios concedidos aos militares e aos servidores civis, no longínquo ano de 1993 (Leis 8.622/1993 e 8.627/1993) .
16. Em atendimento à diligência, foi colacionado trecho de decisão judicial que expressa exatamente o entendimento desta Corte (extrato da decisão proferida em 6/11/2009 na ação 0013985-0219994013300) :
"A presente ação tem por objeto o cumprimento da obrigação a que a União foi condenada concernente à complementação dos 2886 (28,86%) nos vencimentos dos exequentes observando-se as devidas compensações com outros índices porventura concedidos administrativamente. Inicialmente cumpre salientar que a obrigação de fazer no que tange à implantação do aludido percentual perdeu seu objeto após a edição da Medida Provisória nº 1704 de 30/06/1998 que curvando-se ao entendimento jurisprudencial amplamente favorável à tese do direito ao percentual questionado e com a finalidade de garantir a aplicação do princípio da isonomia estendeu a todos os servidores do Executivo Federal a referida vantagem ressalvando apenas a compensação com outros índices percebidos por força da Lei nº 8.627/93. Desta forma não se pode admitir que após a implementação do percentual almejado na esfera administrativa aqueles que obtiveram em ação judicial título executivo favorável venham a receber novamente o que já lhes foi pago, razão pela qual o percentual de 2886 (28,86%) é devido mas as diferenças cabíveis são apenas aquelas a serem apuradas no período compreendido entre janeiro de 1993 e junho de 1998, obrigação de dar que está sendo processada nos autos da Execução Contra a Fazenda Pública de nº 2000198317 conforme segundo parágrafo da decisão de fls. 862 eis que a partir de junho/98 por força da MP 1.704/98 aquela vantagem deveria ter sido implantada em favor dos servidores civis do Poder Executivo." (Grifos acrescidos) 
17. No caso específico desse servidor, o aumento recebido em janeiro de 1993 foi de 107,08%, haja vista que seu vencimento foi elevado de Cr$ 1.440.000,00 (valor recebido em dezembro de 1992) para Cr$ 2.982.000,00. Portanto, não vislumbro direito a qualquer percentual suplementar, uma vez que o aumento recebido foi muito superior à média daquele concedido aos militares, com quem se pleiteou equiparação de reajuste.
18. Mas, ainda assim, o interessado teve um aumento de 15,8% por força da Medida Provisória 1.704/1998, quando seu vencimento básico passou de R$ 309,93 (julho de 1998) para R$ 358,96 (agosto de 1998) .
19. Observo que a vantagem judicial, concedida de forma equivocada (não se sabe se por erro administrativo ou por execução a maior, efetuada sem as informações corretas da realidade remuneratória do exequente) , foi implantada na folha de pagamentos no mês de março de 2008, no valor de R$ 46,72, e não foi objeto de posterior absorção, como revela a tabela seguinte:
Evolução dos proventos do instituidor Gengivaldo Moreira da Costa		em R$
	Rubricas
	Março de 2008
	Junho de 2008
	Novembro de 2016

	Provento básico
	387,13
	435,99
	2.037,95

	Complem. sal. mínimo
	27,87
		
	ATS
	132,80
	139,51
	652,15

	GAE
	664,00
	697,58
	
	Vant. pecuniária individ.
	59,67
	59,67
	
	GDPGTAS/GDFAZ
	330,00
	440,00
	1.253,00

	Total
	1.601,47
	1.772,74
	3.943,10

	Aumento
	-
	171,27
	2.170,36

	Vant. Judicial 28,86%
	46,72
	46,72
	46,72

20. Portanto, claro está a irregularidade da inclusão, na base de cálculo dos proventos de pensão, da parcela relativa à decisão judicial.
Considerações finais
21. Além das elevações inexplicadas do ATS do sr. Helmano dos Santos Alves, verifico, ainda, que houve integralização de seus proventos de junho de 2006 até abril de 2011.
22. Não foram encaminhados a este Tribunal atos de alteração de fundamento legal da aposentadoria desse servidor.
23. Portanto, pagamentos irregulares se estenderam por um longo período, sem que nenhuma ação de controle tenha sido adotada, pelo que consta.
24. Tendo em vista os novos recursos tecnológicos de que dispõe a Sefip, proponho que seja feita determinação à unidade técnica para que, em suas fiscalizações continuadas de folha de pagamento, identifique alterações dessa natureza no sistema Siape (aumento do percentual de ATS e da proporcionalidade de proventos) , que implicam na alteração dos fundamentos legais das aposentadorias, e as coteje com o sistema e-Pessoal, de modo a instar os órgãos e entidades do Poder Executivo a emitirem os respectivos atos ou a apurar a autoria das ações que infligem prejuízo ao Erário.
25. Proponho, ainda, que seja expedida recomendação ao Ministério da Economia, como órgão centralizador da gestão de pessoal, que estude a possibilidade de criar rotinas para evitar alterações dessa natureza sem lastro em processo administrativo do qual resulte a emissão de novos atos de concessão.
26. Por fim, entendo configurada a hipótese de aplicação do Enunciado 106 da Súmula de Jurisprudência desta Corte.
Diante do exposto, VOTO por que o Tribunal adote a deliberação que ora submeto a este Colegiado.
00
TCU, Sala das Sessões, em 26 de julho de 2022.
BENJAMIN ZYMLER 
Relator